【裁判字號】    97,上易,2843
【裁判日期】    971225
【裁判案由】    竊盜
【裁判全文】
臺灣高等法院刑事判決                97年度上易字第2843號
上  訴  人  臺灣新竹地方法院檢察署檢察官
被      告  乙○○
輔  佐  人  丙○○
上列上訴人因被告竊盜案件，不服臺灣新竹地方法院97年度簡上
字第59號，中華民國97年10月8 日第一審判決（聲請簡易判決處
刑案號：臺灣新竹地方法院檢察署97年度速偵字第124 號），提
起上訴，本院判決如下：
    主  文
原判決撤銷。
乙○○竊盜，處拘役拾伍日，如易科罰金，以新臺幣壹仟元折算
壹日。
    事  實
一、乙○○因幼時罹患日本腦炎，造成智力發展遲緩，而有中度
    精神障礙、重度智能障礙之「智能障礙合併器質性精神病」
    「戀物癖」等精神方面疾病，對於外界事務知覺、理會、判
    斷能力，較普通人之平均程度顯然有減弱其自由決定意識能
    力之現象，竟意圖為自己不法之所有，於民國（下同）97年
    1 月9 日20時20分許，在新竹市○○路11號「美華泰百貨公
    司」2 樓，趁該店副店長甲○○疏於注意之際，徒手竊取置
    於內衣專賣區之HANG TEN牌女性內褲2 件（價值新臺幣290
    元），得手後置於其穿著之褲袋內，並迅速下樓往大門離去
    ，嗣因觸動該公司裝設之警報器，由甲○○報警處理而查獲
    。
二、案經新竹市警察局第二分局報請臺灣新竹地方法院檢察署檢
    察官聲請以簡易判決處刑。
    理  由
壹、程序方面：
    按被告以外之人於審判外之陳述，雖不符刑事訴訟法第159
    條之1 至第159 條之4 之規定，而經當事人於審判程序同意
    作為證據，法院審酌該言詞陳述或書面陳述作成時之情況，
    認為適當者，亦得為證據；當事人、代理人或辯護人於法院
    調查證據時，知有刑事訴訟法第159 條第1 項不得為證據之
    情形，而未於言詞辯論終結前聲明異議者，視為有前項之同
    意，刑事訴訟法第159 條之1 、第159 條之5 第1 項、第2
    項分別定有明文。經查，本判決下列所引用之被告以外之人
    於審判外之陳述或非供述證據，檢察官、被告及其輔佐人於
    本院言詞辯論終結前均未聲明異議，本院審酌上開證據資料
    製作時較無人情施壓或干擾，亦無不當取供，及證明力明顯
    過低之瑕疵，認以之作為證據應屬適當，故揆諸前開規定，
    認前揭證據資料有證據能力，合先敘明。
貳、實體方面：
一、上開犯罪事實，業據被告於警詢及偵審中均供承不諱，核與
    證人甲○○證述失竊情節相符，並有贓物認領保單1 紙、照
    片1 幀附卷可稽，足認被告之自白與事實相符，可以採信。
    本件事證明確，被告犯行洵堪認定，應依法論科。
二、核被告乙○○所為，係犯刑法第320 條第1 項之竊盜罪。再
    被告精神方面疾病，屬重度智障等情，有中華民國殘障手冊
    、新竹醫院診斷證明書、全民健康保險重大傷病證明申請書
    、重大傷病免自行部份負擔證明卡各1 件在卷可憑。再經原
    審就被告行為時之精神狀態，送請財團法人天主教湖口仁慈
    醫院精神醫學部鑑定結果認：（關於會談歷程部分）個案（
    被告）對於自己幾歲不清楚，口齒不清楚，對於問題的回答
    多為傻笑，知道一千元及一百元之鈔票，也知道一千元可以
    換十張一百元，但是不知道一千元買三百元的東西可以找多
    少錢，平時會固定去一家麵店買麵，生活模式變化不大，對
    於不熟悉的東西，不知道如何處理，平時都走固定的路線，
    不曾攻擊過他人，偷竊行為都是固定偷女用內衣褲；（關於
    精神狀態檢查部分）對於偷竊行為，在認知層面上，知道這
    是偷竊行為，但是在法律層次上，似乎不是很清楚可能的後
    果，但是可以理解什麼叫做被關起來，在道德層次上，不瞭
    解在社會互動上的交易行為模式，過去多次見到自己喜歡的
    東西，拿走就跑了，與典型的戀物癖竊盜行為還有一些差別
    ，就個案而言，整個病程並未出現妄想或幻聽症狀，但認知
    功能減退，現實感差，社會功能差，判斷能力減弱，行為時
    之精神狀態，應有精神耗弱，對於自身當時的行為能力，對
    於外界事務知覺、理會、判斷能力，相對有較普通人之平均
    程度顯然有減弱其自由決定意思能力之現象等情，有該院97
    年5 月7 日司法鑑定報告書1 件在卷可稽（見原審卷第21頁
    至第22頁），由該鑑定結果，足認被告於本件行為時確有精
    神障礙及心智缺陷情事，且其辨識其行為違法或依其辨識而
    行為之能力，顯較普通人為低。再者，被告於原審審理時，
    就法院對其所為關於家裡兄弟姊妹之排行為何、平日跟誰住
    、本件案發當日為何至案發地點、有無吃早餐、有無洗澡、
    平常做什麼事等詢問，不是回答不正確，就是僅能簡單回答
    稱：「不知道、沒有」等語（見原審卷第35頁反面至第37頁
    頁），顯然被告對於外界事務之知覺理會、判斷及自由決定
    意思之能力確低於常人，爰依刑法第19條第2 項之規定，減
    輕其刑。
三、按修正後之刑法第19條第1 項、第2 項分別規定：「行為時
    因精神障礙或其他心智缺陷，致不能辨識其行為違法或欠缺
    依其辨識而行為之能力者，不罰。」、「行為時因前項之原
    因，致其辨識行為違法或依其辨識而行為之能力，顯著減低
    者，得減輕其刑。」，依其修正說明，即係將原法條所謂之
    「心神喪失」、「精神耗弱」之語意予以明確化，並賦與新
    的判斷標準，惟其實質內涵並無太大改變，尚有多數鑑定報
    告或文書仍沿用舊有用語。經查：（一）原審一方面採用鑑
    定機關之鑑定意見，並未附理由自行推論被告於本件行為時
    確有精神障礙及心智缺陷情事，且其程度已達不能辨識其行
    為違法且欠缺依其辨識而行為之能力（即認被告符合刑法第
    19條第1 項之情形），另一方面又以被告於法庭上之詢答，
    認被告對於外界事務之知覺理會、判斷及自由決定意思之能
    力確低於常人（即認被告有刑法第19第2 項之情形），兩者
    顯有矛盾，原審未說明理由，逕認被告有刑法第19條第2 項
    之事由，即有未洽。（二）再上開鑑定意見係認被告「整個
    病程並未出現妄想或幻聽症狀，但認知功能減退，現實感差
    ，社會功能差，判斷能力減弱」，「行為時之精神狀態，應
    有『精神耗弱』，對於自身當時的行為能力，對於外界事務
    知覺、理會、判斷能力，相對有較普通人之平均程度顯然有
    減弱其自由決定意思能力之現象」等情，顯係指被告行為時
    因精神障礙及心智欠缺，致其辨識行為違法或依其辨識而行
    為之能力，顯著減低，原審未說明上開鑑定報告有何不符或
    不採之處，逕予援用，卻導出：「由該鑑定結果，足認被告
    於本件行為時確有精神障礙及心智缺陷情事，且其程度已達
    不能辨識其行為違法且欠缺依其辨識而行為之能力，則輔佐
    人所為上開主張，非無理由」之結論，並因而依刑法第19條
    第1 項之規定認被告行為不罰，而諭知被告無罪之判決，自
    有不合。檢察官上訴據此指摘原判決不當，尚非全無理由，
    自應由本院將原判決撤銷改判。審酌被告素行尚屬良好，因
    精神方面之疾病，犯下本案，惡性尚非重大，所竊取之物品
    價值尚輕（價值約新臺幣290 元），與犯罪後坦承不諱，態
    度尚稱良好等一切情狀，改量處如主文第2 項所示之刑，並
    諭知易科罰金之折算標準。
據上論斷，應依刑事訴訟法第369 條第1 項前段、第364 條、第
299 條第1 項前段，刑法第320 條第1 項、第19條第2 項、第41
條第1 項，刑法施行法第1 條之1 ，判決如主文。
本案經檢察官李良忠到庭執行職務。
中    華    民    國    97    年    12    月    25    日
                  刑事第三庭    審判長法  官  蔡秀雄
                                      法  官  許文章
                                      法  官  謝靜恒
以上正本證明與原本無異。
不得上訴。
                                      書記官  陳珮茹
中    華    民    國    97    年    12    月    25    日
附錄：本案論罪科刑法條全文
刑法第320條第1項
意圖為自己或第三人不法之所有，而竊取他人之動產者，為竊盜
罪，處5 年以下有期徒刑、拘役或5 百元以下罰金。


司法院資訊處製作；財團法人民間司法改革基金會備份。
